【裁判字號】    90,簡上,462
【裁判日期】    901228
【裁判案由】    給付承攬報酬
【裁判全文】
臺灣臺北地方法院民事判決  九十年度簡上字第四六二號
    上訴人即附
    帶被上訴人  甲○○
    附帶上訴人  乙○○
右當事人間請求給付承攬報酬事件，上訴人對於中華民國九十年七月三日本院新店簡
易庭八十九年度店簡字第四九五號第一審判決提起上訴，本院判決如左：
    主  文
原判決第一項關於命上訴人給付被上訴人超過新臺幣貳拾柒萬柒仟壹佰伍拾元，及該
超過部分之假執行聲請與該訴訟費用部分廢棄。
右開廢棄部分，被上訴人在第一審之訴及假執行之聲請均駁回。
其餘上訴駁回。
附帶上訴駁回。
第二審訴訟費用關於上訴部分由上訴人負擔，第一審廢棄部分及第二審訴訟費用關於
附帶上訴部分由附帶上訴人負擔。
    事  實
甲、上訴人即附帶被上訴人（以下稱甲○○）方面：
壹、聲明：
Ａ、上訴部分：
一、原判決不利於甲○○部分廢棄。
二、右開廢棄部分，被上訴人即附帶上訴人（以下稱乙○○）在第一審之訴及假執行
    之聲請均駁回。
Ｂ、附帶上訴部分：
    附帶上訴之請求駁回。
貳、陳述：除與原審判決書所載者相同茲予引用外，補稱：
Ａ、上訴部分：
一、關於原判決所謂本件因甲○○選定、確認、或變更、追加工程設計，致延長工作
    日數，合計八‧五天部分：
（一）、各項工程之修正，係因設計圖不詳所造成，因而在施工過程中之協調與修改
        ，設計師於協商時並未提出延長工期之要求，故此部份遲延部分不應由甲○
        ○負擔。
（二）、乙○○並未依雙方於八十八年九月二日之協議提出細部設計圖供我確認，陶
        心證所提出之證據僅屬概要設計圖，而非施工所用之細部設計圖，乙○○既
        未製作細部設計圖，就不可能於施工前經我過目同意，自無變更設計之理。
（三）、將各工種延遲之時間相加，等於總遲延時間，此總算法與工程慣例及事實不
        符，因為有的工種不會互相衝突，故計算總遲延時間不應將各工種遲延時間
        相加。
二、關於停電對工程遲延之計算部分：
（一）、停電並非工程不可抗力因素，因為許多工程施工單位皆須自備電力，又施工
        期間之費用均由工程包商自行負擔，而非業主需提供之項目。
（二）、停電期間木工有借到發電機，並且於停電期間持續施工，而無停工情形。
（三）、停電所造成工程遲延之計算，需考慮到工作日與非工作日之區別，依我所在
        社區章程規定，星期六下午及星期日不得施工，復依原判決計算之原則，延
        遲日期中不可歸責於乙○○之日數應再扣除二日。
Ｂ、附帶上訴部分：
（一）、八十八年十二月二十一日至八十九年五月七日間是驗收沒有通過部分的瑕疵
        改正，不只是修飾而已，故整個工程確認完工應該是在八十九年五月七日。
（二）、八十九年一月六日給付的款項是油漆完工款，是尾款前的款項，並非追加款
        ，而因整個工程未完工，所以我才未付尾款。
參、證據：除援用原審之立證方法外，另補提遲延日期總數計算表乙紙、室內裝潢設
          計施工流程對照圖二紙為證。
乙、乙○○方面：
壹、聲明：
Ａ、上訴部分：
    駁回上訴。
Ｂ、附帶上訴部分：
一、原判決不利於乙○○部分廢棄。
二、右廢棄部分，甲○○應給付乙○○新臺幣（下同）一十一萬零二百五十元，及自
    民國八十九年八月十一日起至清償日止，按年息百分之五計算之利息。
貳、陳述：除與原審判決書所載者相同茲予引用外，補稱：
Ａ、上訴部分：
一、甲○○在大學是講授建築設計的課程，對於設計、施工、工程細節等，自屬專家
    ，我與甲○○就施工內容在施工前已達成協議，並將工程設計圖數十張標示出明
    確尺寸，於施工前交甲○○過目同意後，方才進行施工，雙方事前並未約定要提
    出細部施工圖，惟甲○○於施工過程中，不斷要求變更及增加工程，亦經甲○○
    於原審所自認，又我有將估價單送交甲○○，其上有金額及項目明細，甲○○亦
    已受領同意。
二、在九二一地震期間，我僅向甲○○表示，若借到發電機，就儘可能施工，而非允
    諾甲○○之要求，故不負擔在此不可抗力期間之遲延責任。
三、在甲○○所居住之社區星期六整天也可以施工。
四、依雙方工程合約書第十三條附註說明第二項及第五條約定，第二期工程款甲○○
    應於八十八年八月九日給付，詎卻延至同年九月十三日才付清，因而停工十四日
    ，故對於系爭工作物之交付並未遲延。
五、所謂室內裝潢設計施工流程，並非如甲○○於九十年九月二十七日庭提之證物所
    言，一般慣例應由定作人與承攬人合意才能決定，而非單方即可決定。
Ｂ、附帶上訴部分：
一、我對甲○○請求給付尾款時，其均飾詞拖延，並從未提及工期遲延，而是於八十
    九年五月間受要求付清尾款時，才表示要扣遲延款項，此外，甲○○於八十九年
    一月六日有把追加款給我，卻將尾款卡住。至於該確認單，係甲○○要求我簽的
    ，否則其表示不付尾款，況且由該確認單可知完工是在八十八年十二月二十一日
    ，又甲○○主張工期遲延僅算至八十八年十二月二十一日止，可知其亦認工程於
    該日已驗收完畢。
二、按民法第五百零四條規定，定作人於受領工作時，未聲明保留，承攬人對於遲延
    之結果不負責任，甲○○於八十八年十二月二十一日驗收完畢，旋即搬入居住系
    爭房屋，當時甲○○並未主張有任何給付遲延之情事。
三、八十八年十二月二十一日至八十九年五月七日間，只是對已完工驗收之單一項目
    工作物在甲○○的要求下，略為修飾而已，並非未完成工作物，應無給付遲延之
    情事。
參、證據：援用原審之立證方法外，另補提甲○○住宅裝潢工程追加減款確認單影本
          三紙為證。
    理    由
一、本件乙○○於原審起訴主張：其於八十八年八月五日承攬甲○○所有坐落新店市
    ○○○街六十六之二號十一、十二樓房屋設計裝潢之施作工程，雙方訂有「工程
    合約書」，約定工程總價為二百一十萬元，約定工程應於八十八年十月二日完工
    ，價款分五次給付，其中尾款四十萬元應於完工驗收一週內給付，另雙方於同年
    九月二日在簽訂「工程雙方協議約定書」，將完工日期延至八十八年十月二十九
    日，嗣工程期間逢九二一大地震，新店地區因停電無法操作電動工具，乃經甲○
    ○同意停工，並延長工期二週，又施工中，甲○○多次更改設計及追加工程，至
    本件工程遲至八十八年十二月二十一日才完工，甲○○並已驗收遷入居住，詎甲
    ○○不但未依約給付尾款，竟於八十九年五月十日伊請款時主張給付遲延，惟依
    民法第五百零四條之規定，施工縱有遲延，因甲○○未為保留，故其不負遲延之
    責，又依雙方所簽訂之協議書所載，甲○○因依約應給付前四期之工程款，其亦
    得主張扣除因遲付工程款致延遲完工之日數，爰依承攬之法律關係，訴請甲○○
    給付工程尾款四十萬元，及自起訴狀送達翌日起之法定利息等情。
二、甲○○則以：兩造原簽訂工程合約書僅由乙○○口頭說明其施作概略及工程價格
    ，對於工程實際施作之說明、圖樣均未附約，導致工程有多次變更或追加之情事
    ，但均非可歸責於伊，嗣於同年九月二日再度協議，其要求乙○○儘速完成細部
    設計及簽認工程加減帳，及同意將完工日期延至同年十月二十九日，又施工期間
    雖因九二一大地震造成停電無法施工，但其有要求乙○○使用大樓內緊急用電或
    裝置小型發電機施工，故無停工情形。其雖於同年十二月二十一日即遷入居住，
    但係因在外租屋所費不貲，而先行遷入再就工程請求乙○○修補，是乙○○實際
    完工日期為八十九年五月七日，然其僅以雙方協議完工日即八十八年十月二十九
    日算至遷入日即同年十二月二十一日，來扣除遲延款項，共計遲延三十八‧五日
    ，依協議書每延一日扣工程總價千分之三之約定，扣除尾款二十四萬二千五百五
    十元，餘款為十五萬七千四百五十元，嗣經催告乙○○遭拒絕受領，業已提存臺
    灣臺北地方法院提存所以為清償，是其並未積欠乙○○任何工程款，乙○○之請
    求顯無理由等語，資為抗辯。
三、乙○○主張甲○○未依約給付工程承攬之尾款等情，業據其提出工程合約書及工
    程雙方協議契約書各乙件在卷可稽，而甲○○對於系爭合約書、協議書之真正及
    積欠工程款之事實並不爭執，是乙○○此部份主張，自堪採信。惟甲○○辯稱乙
    ○○於本件工程有遲延三十八‧五日之情事而應扣除部分工程款等語，乙○○則
    復主張系爭工程於八十八年十二月二十一日完工，並已交屋經甲○○驗收遷入居
    住，甲○○當時並未為任何保留之表示，故不應負遲延責任等情，經查，依八十
    八年九月二日所簽訂之上開協議書所載，「１. 完工日期雙方同意改為八十八年
    十月二十九日。．．．．．３. 乙○○若無法依完工日完工交屋，則每展延一日
    ，扣工程總價千分之三」，復依兩造所不爭執真正於八十九年五月間簽訂之確認
    書附註欄所載，「１. 本工程完工交屋日期為八十八年十二月二十一日。．．．
    ．５. 本工程於八十九年五月七日修復所有缺點，驗收完成。」，可知系爭工程
    約定完工日期為八十八年十月二十九日，而實際完工日期為同年十二月二十一日
    ，故系爭工程之完工日期確已遲延，而瑕疵修補部分則至八十九年五月七日才驗
    收完成，足認甲○○雖已先行受領交屋，惟既以上開確認單確認遲延日期，復於
    八十九年五月七日始驗收完成，可推知甲○○並非有免除乙○○遲延責任的意思
    ，故仍應認甲○○對此有所保留，因而乙○○主張依民法第五百零四條之規定，
    不負遲延責任，即非可採。又甲○○主張扣款之期間為八十八年十月二十九日至
    同年十二月二十一日共三十八‧五日，則本件爭點即在於該期間之遲延是否可歸
    責於乙○○而有扣款理由？
四、查本件依卷附兩造簽訂之工程合約書第三條之附註約定及估價單僅載明品名、數
    量及金額，於規格欄內亦只單純記載式、才、只、坪、尺等字樣，卻對施工所有
    材料及施作之品牌、規格、型號、材質、樣式、顏色等重要事項均無約定，甲○
    ○既未因此終止契約，反而邊做邊選之方式完成本件工程，顯見兩造對選定、確
    認後方為施作已有合意。況本件工程於原審業經證人黃錦盛、吳春長、楊英世證
    稱有關電話線、灑水頭、對講機、客廳崁燈及天花板暨大理石之按裝、舖設或變
    更、追加，致延長之工作日數，分別為二日、一‧五日、二日、一日、二日，合
    計八‧五天部份，自不得列計乙○○之遲延。另甲○○雖辯稱，各工種的施作有
    些並不會相互衝突，可以同時施作，故不應將各工種延遲之時間相加云云，惟甲
    ○○於原審訊問證人時，對於是否有工期重疊之情形，當場並未有所爭執，復對
    於總延遲之日數亦未加以詳細舉證說明，而何謂工程慣例也未交代清楚，是甲○
    ○所謂各項工程修正所遲延之日數與事實不符之辯解，自難採信。
五、次查，八十八年九月二十一日臺灣發生強烈地震，至全省電力、交通等重大癱瘓
    ，自屬不可抗力，則乙○○主張該段期間因電力中斷無法施工等情，堪信屬實，
    至甲○○辯稱因結婚在即，未同意停工，並要求乙○○自備發電機繼續趕工云云
    ，因此項要求顯強人所難，乙○○僅同意試行，縱因力有未逮致無法施作，在前
    開不可抗力因停電無法施工之停工日數，亦不可列計為乙○○之遲延，從而經原
    審函查臺灣電力公司（以下簡稱臺電），於甲○○所有系爭房屋坐落地區之停、
    限電之狀況為九月二十一日至二十六日係依實際狀況實施無預警式分區停電，另
    自九月二十七日至十月三日止，則為每日下午一時至六時，十月四日至九日則為
    每日上午八時至下午一時實施分區輪流停、限電，此有臺電臺北南區營業處於九
    十年四月三十日以北區南調字第九００四─二五三八號證明函乙件在卷可稽，可
    知系爭施工處所於乙○○施工期間計停電十二‧五日（無預警式分區停電，因無
    從得知實際停電時數，以一日計算，分區輪流停電，則以半日計算，），甲○○
    另辯稱，依其所住之社區章程規定，星期六下午及星期日不得施工，故須再扣除
    二‧五日等語，然為乙○○所否認，且依常情，一般承攬工程施工日均為以日計
    ，非如行政工作人員有半日上班之情，故應認星期六仍應以一日計較符常情，至
    星期日部分本為休息日，自應扣除，不能列為上開不可抗力之範圍，故此部份不
    可抗力日數應為十‧五日。
六、續查，乙○○主張甲○○除第一期簽約金外，未依約於八十八年八月九日、九月
    十五日及二十三日給付其他各期之工程款，依兩造之協議書第四項所載，乙○○
    得依甲○○遲付工程款之日數延遲工期一節，經查如原合約書所載，開工款係於
    工程中經定作人確認後才付款，而本件因乙○○之施工說明及圖樣未經甲○○確
    認，致雙方於同年九月二日再簽訂協議書，除完工日期延後、約定違約金及付款
    日期亦改為開工款同年九月二日付四十萬元，第三期木工完成付六十萬、第四期
    油漆完成付六十萬及完工驗收尾款付四十萬，此為雙方所不爭執，復有該協議書
    及原合約書在卷可稽，則付款日期已有變更，分別為同年九月二日前給付四十萬
    元，十一月五日前給付六十萬元，翌年一月六日前給付六十萬元，核與乙○○自
    承於十一月底前完成木工部分及所提出甲○○付款明細相符，足認甲○○主張未
    遲延付款較為可採，則乙○○要求依協議書第四項因付款遲延亦延期完工，即無
    足採。
七、綜上所述，本件依兩造所訂之協議書約定，如遲延完工交屋，每遲一日扣工程款
    總價款千分之三，係指原契約所訂之工程總價款二百一十萬元，從而本件依上所
    述，於甲○○主張乙○○遲延之三十八‧五日，其中計有十九日（8.5        +
    10.5=19），非可歸責於乙○○，而應予以扣除，故甲○○所得主張扣除之日數
    為十九‧五日（38.5-19=19.5），依每日千分之三之扣款率，則甲○○主張扣款
    金額十二萬二千八百五十元（2,100,000x3/1000x19.5 =122,850）為可採，亦即
    乙○○請求甲○○給付之工程尾款四十萬元扣除十二萬二千八百五十元後之二十
    七萬七千一百五十元及自八十九年八月十一日起之法定利息之範圍內，為有理由
    ，應予准許，逾此範圍之請求，則無理由，應予駁回。原審就上開應准許部分，
    超過乙○○所得請求範圍共有二日計一萬二千六百元（289,750-277,150=12,600
    ）及利息部分，容有未洽，甲○○之上訴意旨求予廢棄改判，為有理由，爰廢棄
    改判如主文第一項所示。原審就二十七萬七千一百五十元及其利息部分判命甲○
    ○給付，及駁回乙○○其餘請求，為有理由，應予維持，此部份上訴求予廢棄改
    判，為無理由，應予駁回。乙○○主張其並無遲延責任，應命甲○○另為給付未
    遲延之十七‧五日計一十一萬零二百五十元（2,100,000x3/1000x17.5 =110,250
    ）及利息部分之附帶上訴部分，為無理由，應予駁回。
八、本件事證已臻明確，兩造其餘攻擊防禦方法，核與判決結果並無影響，爰不一一
    論述，附此敘明。
九、據上論結，本件上訴為一部有理由，一部無理由，附帶上訴為無理由，依民事訴
    訟法第四百三十六條之一第三項、第四百四十九條第一項、第四百五十條、第七
    十九條但書、第七十八條，判決如主文。
中      華      民      國    九十      年      十二    月    二十八    日
                                          民事第二庭審判長法官  丁蓓蓓
                                                          法官  林庚棟
                                                          法官  黃雯惠
右正本係照本原作成
本判決不得上訴
中      華      民      國    九十      年     十二     月    二十八    日
                                                    法院書記官  魏淑娟


司法院資訊處製作；財團法人民間司法改革基金會備份。
